臺灣高等法院刑事裁定
110年度毒抗字第506號
抗  告  人
即  被  告  陳星同



上列抗告人即被告因違反毒品危害防制條例案件，不服臺灣臺北
地方法院中華民國110年3月8日觀察勒戒裁定（110年度毒聲字第
194號），提起抗告，本院裁定如下：
    主  文
抗告駁回。                                              
    理  由
一、原裁定意旨略以：訊據被告就其施用第一、二級毒品犯行業
    已坦承不諱，並有勘察採證同意書、新北市政府警察局受採
    集尿液檢體人姓名及檢體編號對照表、台灣檢驗科技股份有
    限公司濫用藥物檢驗報告、新北市政府警察局查獲毒品案件
    尿液檢體監管紀錄表等在卷可憑，足認被告前開自白與事實
    相符，其施用第一、二級毒品犯行，應堪認定。又被告前因
    施用毒品案件，於92年間經臺灣新北地方法院裁定令入戒治
    處所施以強制戒治，於93年1月9日出監，有本院被告前案紀
    錄表在卷可稽，是被告本案施用毒品犯行，距最近1次強制
    戒治執行完畢釋放已逾3年。酌以被告前已有多次違反毒品
    危害防制條例之前案紀錄，檢察官本件聲請，並無裁量怠惰
    或濫用之情形，爰依毒品危害防制條例第20條第1項、第3項
    ，裁定准予觀察勒戒等語。
二、抗告意旨略以：被告本次施用毒品犯行，距前次強制戒治執
    行完畢已逾3年，依修正後毒品危害防制條例之規定，應再
    予觀察勒戒或戒癮治療，檢察官未審酌被告有無戒癮治療之
    緩起訴處分可能，逕予聲請觀察勒戒，自有未合；被告於10
    6年間曾因施用毒品案件經法院判處罪刑定讞，何以時間相
    近之本案卻為觀察勒戒之處分，有違平等原則。被告已有10
    餘件因施用毒品遭判處罪刑之案件，本件較有利且合法之處
    分應為起訴判刑，以便日後定應執行刑有減刑之適用。爰請
    撤銷原裁定，更為適法之裁定云云。
三、按最高法院109年度台上大字第3826號裁定意旨，109年1月1
    5日修正增訂、同年7月15日施行之毒品危害防制條例第35條
    之1第1款及第2款前段規定，該次修正施行前犯同條例第10
    條之罪之案件，於該條例施行後，偵查中，由檢察官依修正
    後規定處理；審判中，由法院或少年法院（地方法院少年法
    庭）依修正後規定處理。是犯同條例第10條第1項之施用第
    一級毒品罪、同條第2項之施用第二級毒品罪者，不論行為
    係在修正前或修正後，法院審判中之案件均應依新法規定處
    理。而同日施行之修正後同條例第20條第3項規定：「依前
    項規定為觀察、勒戒或強制戒治執行完畢釋放後，3年後再
    犯第10條之罪者，適用前二項之規定」；第23條第2項則規
    定「觀察、勒戒或強制戒治執行完畢釋放後，3年內再犯第1
    0條之罪者，檢察官或少年法院（地方法院少年法庭）應依
    法追訴或裁定交付審理」。本次修正後對於施用毒品者之思
    維，自應與時俱進，擺脫以往側重於「犯人」身分之處罰，
    著重其為「病患」之特質，而因毒品戒除不易，須經長期且
    持續之治療，施用毒品者既被視為「病患性犯人」，最佳處
    遇方式即為治療，若繼續施以刑罰只具懲罰功能，不僅無法
    戒除毒癮，更漸趨與社區隔離，有礙其復歸社會，自應以「
    治療」疾病為出發點，重新評價前揭所謂「3年後再犯」之
    意義。是除檢察官優先適用同條例第24條命附條件緩起訴處
    分處遇（不論幾犯，亦無年限）外，對於施用毒品初犯者，
    應適用第20條第1項、第2項為機構內之觀察、勒戒或強制戒
    治；若於上開機構內處遇執行完畢釋放後，於「3年內再犯
    」者，依第23條第2項規定，應依法追訴；倘於「3年後再犯
    」自應再回歸到傳統醫療體系機構內重為觀察、勒戒或強制
    戒治之治療，以期對於戒除毒癮不易者，透過機構內、外處
    遇及刑事制裁等方式交替運用，能控制或使其改善至完全戒
    除毒癮。從而所謂「3年後再犯」，只要本次再犯（不論修
    正施行前、後）距最近一次觀察、勒戒或強制戒治執行完畢
    釋放，已逾3年者，即該當之，不因其間有無犯第10條之罪
    經起訴、判刑或執行而受影響。又毒品危害防制條例第20條
    第1項規定之觀察、勒戒處分，並非對於施用毒品犯罪者之
    懲處，而係針對受處分人將來之危險所為預防、矯正措施之
    保安處分，目的係為斷絕施用毒品者之身癮及心癮，並屬強
    制規定，凡犯毒品危害防制條例第10條之罪者，除檢察官審
    酌個案情形為附命完成戒癮治療之緩起訴處分，可排除適用
    觀察、勒戒之程序外，凡經檢察官聲請，法院僅得依法裁定
    令入勒戒處所觀察、勒戒，以查其是否仍有施用毒品傾向，
    並據以斷定幫助受處分人徹底戒毒之方法。
四、經查：
㈠、被告於107年8月8日上午上午9時許，在新北市新店區新潭路
    住處內，以將海洛因加水稀釋後，置於針筒內注射之方式，
    施用海洛因1次；復將甲基安非他命置於玻璃球內，以點火
    燒烤吸食煙霧之方式，施用甲基安非他命1次之事實，業據
    被告於臺灣臺北地方法院107年度訴字第821號毒品危害防制
    條例案件偵查、審理時供承不諱（毒偵字第4390號卷第132
    頁；原審107年度訴字第821號卷一第140頁、卷二第32頁、
    卷三第130、317頁）。而被告為警採集之尿液檢體，送驗結
    果呈可待因、嗎啡、安非他命及甲基安非他命陽性反應，有
    卷附勘察採證同意書、新北市政府警察局受採集尿液檢體人
    姓名及檢體編號對照表、台灣檢驗科技股份有限公司濫用藥
    物檢驗報告、新北市政府警察局查獲毒品案件尿液檢體監管
    紀錄表等件足憑（毒偵字第4390卷第63至64、143至144頁）
    ，足認被告前開任意性自白與事實相符，本件被告施用第一
    、二級毒品犯行，堪予認定。又被告前因施用毒品案件，於
    92年間經臺灣新北地方法院裁定令入戒治處所施以強制戒治
    ，於93年1月9日出監，有本院被告前案紀錄表在卷可稽（本
    院卷第39頁），是被告所犯本件施用毒品犯行距其最近1次
    強制戒治執行完畢釋放已逾3年，則依前揭說明，即應令為
    觀察、勒戒。故而檢察官斟酌個案具體情節，認被告不宜緩
    起訴而向法院聲請觀察勒戒，自屬檢察官職權合法裁量行使
    ，難謂有裁量逾越、濫用或違反比例原則之明顯違失。原審
    因認檢察官之聲請，依據現行法律規定，核屬正當，因而裁
    定准予觀察勒戒，核無不合。
㈡、抗告意旨固以前詞指摘原裁定不當云云。惟：本件檢察官係
    依修正後之毒品危害防制條例向法院聲請觀察、勒戒，原審
    因認檢察官之聲請為正當，因而裁定准予觀察、勒戒，此有
    檢察官之聲請書、原審裁定書附卷可憑，並無被告所稱原審
    依職權逕行裁定之狀況。 雖被告認判處罪刑始得與前所犯
    之其他案件合併定刑，而較為有利云云，然觀察勒戒處分之
    目的，旨在幫助施用毒品者戒除毒癮，並非為懲戒行為人，
    而係為消滅行為人再次施用毒品之危險性，以戒除行為人施
    用毒品之身癮及心癮措施，係針對行為人將來之危險所為預
    防、矯治措施之保安處分，可謂刑罰之補充制度，是以觀察
    勒戒處分，雖以拘束人身自由之方式執行，然具有刑罰以外
    之治療作用，自非可與刑罰相提並論。而數罪併罰合併定刑
    之適用，係以數宣告刑為前提，本件觀察勒戒處分依法自無
    定應執行刑之問題，亦無違反平等原則之可言。被告抗告意
    旨執此指摘原裁定不當，自非有據。　　
五、從而，原審以被告施用第一、二級毒品犯行明確，依毒品危
    害防制條例第20條第1項、第3項規定，裁定准予觀察勒戒，
    核無違誤。被告仍執前詞提起本件抗告，為無理由，應予駁
    回。
據上論斷，應依刑事訴訟法第412 條，裁定如主文。
中　　華　　民　　國　　110 　年　　4 　　月　　20　　日
                  刑事第二十二庭審判長法　官  洪于智
                                      法　官  陳銘壎
                                      法　官  汪怡君
以上正本證明與原本無異。
不得再抗告。
                                      書記官  賴怡孜
中　　華　　民　　國　　110 　年　　4 　　月　　22　　日